臺灣彰化地方法院民事判決　100年度訴字第238號
原　　　告　　杭泰興實業有限公司
法定代理人　　龔秋香
訴訟代理人　　施廷勳律師
被　　　告　　王協源
　　　　　　　王世賢
共　　　同
訴訟代理人　　吳天富律師
被　　　告　　王聖鑫
　　　　　　　王茜玫
　　　　　　　王政皓
兼上一人
法定代理人　　林瓊鈴
共　　　同
訴訟代理人　　王協源
上列當事人間拆屋還地等事件，本院於民國100年10月13日言詞
辯論終結，判決如下：
    主  文
被告王協源應將坐落彰化縣彰化市○○段979地號土地上，如附
圖即複丈日期民國99年8月13日彰化縣彰化地政事務所土地複丈
成果圖所示編號Ｇ部分，面積75.40平方公尺之加強磚造3層樓建
物，及編號Ｌ部分，面積331.60平方公尺之磚牆浪板1層樓建物
全部拆除，並將所佔土地騰空返還原告。
被告王世賢應將同上附圖所示編號Ｊ部分，面積97.38平方公尺
鐵架浪板2層樓建物全部拆除，並將所佔土地騰空返還原告。
被告林瓊鈴、王聖鑫、王茜玫、王政皓應將同上附圖所示編號Ｂ
部分，面積130.03平方公尺鐵架浪板2層樓建物全部拆除，並將
所佔土地騰空返還原告。
訴訟費用由被告王協源負擔百分之65，被告王世賢負擔百分之15
，餘百分之20由被告林瓊鈴、王聖鑫、王茜玫、王政皓連帶負擔
。
原告提出新臺幣1,275,000元為被告王協源供擔保；提出新臺幣3
05,000元為被告王世賢供擔保；提出新臺幣407,000元為被告林
瓊鈴、王聖鑫、王茜玫、王政皓供擔保，各得對前述判決第一、
二、三項及各該被告應負擔之訴訟費用部分假執行。但被告王協
源如提出新臺幣3,825,800元；被告王世賢如提出新臺幣915,372
元；被告林瓊鈴、王聖鑫、王茜玫、王政皓如提出新臺幣1,222,
282元為原告供擔保，各得免假執行。
    事實及理由
一、原告於訴狀送達後，所為訴之變更、追加，被告無異議，並
    為言詞辯論，係合於民事訴訟法第255條第2項，本院應予准
    許，先此敘明。
二、原告方面：
（一）主張與聲明：坐落彰化市○○段979地號土地（下稱系爭
      土地）為原告所有，其上並建有門牌號碼彰化市○○路○
      段10巷28號已辦保存登記建物。被告王協源於民國（下同
      ）64年間借用系爭土地建造如附圖即複丈日期99年8月13
      日彰化縣彰化地政事務所土地複丈成果圖所示編號Ｇ部分
      ，面積75.40平方公尺加強磚造三層樓建物，及編號Ｌ部
      分，面積331.60平方公尺磚牆浪板造一層樓建物；被告王
      世賢於84年間借用系爭土地建造如附圖所示編號Ｊ部分，
      面積97.38平方公尺鐵架浪板造二層樓建物；被告王聖鑫
      、王茜玫、王政皓、林瓊鈴之被繼承人王世民於84年間借
      用系爭土地建造如附圖編號所示Ｂ部分，面積130.03平方
      公尺鐵架浪板造二層樓建物，始終均作為工廠廠房使用，
      未約定歸還系爭土地期限。前述建物即工廠廠房於本院98
      年度訴字第776號遷讓房屋事件中曾於99年3月5日及8月13
      日二度履勘現場時均可見，廠房早已無人使用，內除堆放
      少許已棄置之雜物外，空無一物，宛如廢墟，顯見被告等
      人已棄置建物多年，當初之使用借貸目的早已達成。詎原
      告屢次催索歸還，被告等人迄今仍以前述建物占用原告所
      有之系爭土地，拒不交還。縱前揭使用借貸契約尚無法依
      借貸目的而定其期限，惟自訂約後迄今亦已經過相當時期
      ，並可推定被告等人已使用完畢。再者，原借用人王世民
      已死亡，依民法第1138條、第1139條、第1144條等規定，
      應由其法定繼承人即被告林瓊鈴、王聖鑫、王茜玫、王政
      皓繼承，原告併依同法第472條第4款即借用人死亡之事由
      終止前述使用借貸契約。爰以準備書狀之送達為終止兩造
      間就系爭土地之使用借貸契約之意思通知，並依民法第
      464條、第470條、第767條第1項前、中段等聲明請求：被
      告王協源應將如附圖編號Ｇ部分，面積75.40平方公尺加
      強磚造三層樓建物，及編號Ｌ部分，面積331.60平方公尺
      磚牆浪板造一層樓建物全部拆除，並將所佔土地騰空返還
      原告。被告王世賢應將如附圖編號Ｊ部分，面積97.38平
      方公尺鐵架浪板造二層樓建物全部拆除，並將所佔土地騰
      空返還原告。被告林瓊鈴、王聖鑫、王茜玫、王政皓應將
      如附圖編號Ｂ部分，面積130.03平方公尺鐵架浪板造二層
      樓建物全部拆除，並將所佔土地騰空返還原告。並願供擔
      保，請准宣告假執行。
（二）對被告抗辯之陳述：
  １、本件拆屋還地事件非本院98年度訴字第776號遷讓房屋事
      件之既判力所及，蓋原告於該案訴訟中雖請求將被告王協
      源、王世賢及其餘被告之被繼承人王世民追加為當事人，
      惟該案被告不同意，法院亦未准許追加，故本件被告並未
      成為該案之當事人，該案確定判決對本件被告自不生既判
      力。從而，本件原告對被告起訴，訴訟當事人不同，自無
      重覆起訴可言。又法院於判決理由中就當事人主張之重要
      爭點，本於當事人盡力攻防、辯論及調查證據之結果而為
      論斷時，就此重要爭點可生爭點效，法院及當事人就該重
      要爭點不得作相反之判斷或主張，惟尚不得謂法院於判決
      理由中之重要爭點所為判斷已生既判力。故被告抗辯前述
      該案已生爭點效，原告之主張無理由云云，尚有誤會。另
      被告佯稱廠房現尚堆置物品，亦有人居住其內云云，並非
      實在，此有前述本院98年度訴字第776號事件審理法官履
      勘現場所見事實亦可證。況由本院於100年9月6日履勘現
      場時可見：(1)如附圖編號Ｌ部分南側空間閒置，其內置物
      櫃若非無物，即係廢棄之雜物；北側空間所放者亦均為陳
      年舊物，無任何使用跡象。(2)如附圖編號Ｊ部分一樓空間
      所放鐵籃內置生鏽、積灰之鐵件，顯係於履勘前由他處運
      來擺設，蓋於前述本院98年度訴字第776號事件履勘現場
      時，根本無該等物品。再者，上揭鐵籃掛有杭泰實業有限
      公司原物料庫存表，足見鐵籃內之物品為杭泰興實業有限
      公司所有。換言之，上揭編號Ｊ部分空間根本已收回由原
      告杭泰興實業有限公司所自用，與被告間之使用借貸契約
      早已終止。至編號Ｊ部分二樓空間空無一物，灰塵積尺，
      顯見已無人使用多時。(3)如附圖編號Ｂ部分一樓空間僅棄
      置一批無用之紙箱與廢棄物及數台棄置已久，外表生鏽、
      佈滿蜘蛛網之機械。且參被告等人於現場陳述，該等機械
      為以前王世民在世時生產冬瓜茶之用，已停用多年，益徵
      該空間已無人使用多時。至編號Ｂ部分二樓空間僅有棄置
      之破舊家具五張，該家具佈滿蛛網且已不能使用，空間內
      灰塵積尺，亦見早已無人使用。(4)如附圖編號Ｇ部分一樓
      空間雖有辦公桌椅，惟顯係閒置，被告王協源除無使用之
      必要外，亦已非將之作為原使用借貸目的之辦公室用途。
      於履勘現場時，被告王協源自承已將如附圖編號Ｇ部分二
      、三樓空間出租予隔壁之順盛企業10餘年，每月收取租金
      。而觀諸現場，於該建物二、三樓廚房等處，到處堆置廢
      棄物或雜物，餘則作為順盛企業勞工宿舍。
  ２、被告使用系爭土地之法律關係基於使用借貸契約，惟業經
      原告合法終止，且依據民法第467條、第470條及第472條
      等規定，借用房屋供居住之用，法院應就借用目的、經過
      期間及借用人之經濟狀況、目前有無再使用該房屋之必要
      等一切情狀加以審酌，以定其使用目的是否已完畢，不能
      一概認必須俟房屋不堪使用，始謂依借貸目的已使用完畢
      ，亦有最高法院86年台上字第2552號判決意旨可參。本件
      被告向原告借用系爭土地之目的，均係為建造廠房以供自
      己使用。而參諸上開現場狀況及被告之陳述，可證被告早
      已停止營業，且未使用系爭土地上之建物多年，方能積灰
      盈尺，足徵使用借貸契約之借貸目的皆已完成，依上揭第
      470條規定，被告應返還原告系爭土地，此與建物是否尚
      堪用無關。又被告王協源自借用建築如附圖編號Ｇ部分建
      物迄今已24年餘，借用目的係為自己建廠生產商品。詎其
      現竟未經原告同意，將大部分借用物出租予第三人順盛企
      業10餘年，每月收取租金，顯見被告王協源部分之使用借
      貸目的於10餘年前即已完成，且近10餘年來之使用方法均
      違反原無償使用借貸契約約定，並未經貸與人同意即出租
      允許第三人使用借用物。職是，自另構成上揭民法第472
      條第2款規定之終止契約事由。另原借用人王世民則已死
      亡，亦另構成民法第472條第4款規定之終止契約事由。從
      而，原告主張合法終止與被告之使用借貸契約，按民法第
      470條、第767條第1項等規定請求被告應返還借用物即系
      爭土地，自屬有據。被告雖另主張其已按期繳納房屋稅、
      地價稅以為使用系爭土地之代價，故兩造間係租地建屋法
      律關係，非使用借貸。惟建物為被告所建，並為所有權人
      ，由渠等繳納房屋稅本屬當然，何足稱之為使用系爭土地
      之代價？又租賃與使用借貸，均係將物交付他人使用，其
      區別主要在於使用人是否支付代價予交付人，故如土地所
      有人將土地交付他人使用，僅由使用人負擔於收受稅單後
      代為繳納稅捐，並非以之為使用土地之代價者，乃屬無償
      之使用借貸，即所謂附負擔之使用借貸，此亦有最高法院
      84年度台上字第2627號判決意旨可參。被告並未給付任何
      使用代價予原告，豈有以繳納部分地價稅即可充為租金之
      理？足見被告抗辯，顯無理由，亦不符實務見解。
三、被告均聲明請求駁回原告之訴，如受不利判決，願供擔保請
    准宣告免假執行，各抗辯如下：
（一）被告王協源、王世賢抗辯稱：
  １、原告於他案即本院98年度訴字第776號請求遷讓房屋事件
      中，即以民法第767條所有權人之地位訴請將該判決附圖
      一所示A、B、C、D、E、F、G、H、I、J、K等部分之鐵架
      浪板造建物全部騰空、遷讓返還與原告，有該事件之筆錄
      可稽。惟該案判決除附圖二（即本件附圖）所示編號Ｍ部
      分外，其餘請求均遭駁回並告確定，該判決書第七頁就本
      件被告出資興建建物暨原告未舉證證明除如附圖所示編號
      Ｍ部分建物外，其餘建物為被告等所占用之判斷理由有所
      論斷。詎料，原告復以相同之訴訟標的，同一之聲明起訴
      請求拆除本件如附圖除編號Ｍ之建物，將所占土地騰空返
      還原告，顯然應受本院98年度訴字第776號事件之確定判
      決之既判力所拘束。按確定判決之既判力，固以訴訟標的
      經表現於主文判斷之事項為限，判決理由，並無既判力。
      但法院於判決理由中，就訴訟標的以外當事人主張之重要
      爭點，本於當事人辯論之結果，已為判斷時，其對此重要
      爭點所為之判斷，除有顯然違背法令之情形，或當事人已
      提出訴訟資料，足以推翻原判斷之情形外，應解為在同一
      當事人就該重要爭點所提起之訴訟中，法院及當事人就該
      已經法院判斷之重要爭點法律關係，皆不得任作相反之判
      斷或主張，始符民事訴訟上之誠信原則，最高法院73年台
      上字第4062號判決可資參照。且揆諸此判決意旨，原告之
      訴，既已於本院98年度訴字第776號事件之判決理由中有
      所判斷，且該案之被告就該重要之爭點，提出除如附圖編
      號Ｍ部分外，其餘建物為本件被告出資興建置辯，經法院
      斟酌判斷在卷，原告對該重要爭點所為之判斷，並無提出
      顯然違法令及推翻原判斷之證明下，依該判決意旨，應受
      該確定判決所拘束，則原告之本件訴訟，實無理由。且被
      告所建前述廠房現尚堆置物品，亦有人居住其內，非如原
      告所稱早已無人使用，空無一物，宛如廢墟等情。被告使
      用廠房，非依使用借貸之法律關係而取得，而係租地建屋
      按期繳納房屋稅、地價稅充作租金，為不定期限之使用，
      為有償之租賃關係，與原告引用最高法院84年度台上字第
      2627號判決意旨有間，自不適用該判決意旨。
  ２、原告自98年9月24日起即另案本院98年度訴字第776號事件
      起訴請求被告等人之兄弟王源應自系爭土地上之建物遷
      讓，並於訴訟繫屬中追加本件被告併同遷讓，雖未獲同意
      ，惟被告等自此時即靜待司法之判決，未將進貨存置於建
      物，僅止於出舊貨無進新貨，洵屬正常。從而，建物存放
      之物品均係舊貨，且如附圖編號Ｊ部份置放之鐵籃上掛有
      「杭泰實業有限公司原物料庫存表」，係與原告「杭泰興
      實業有限公司」，屬二家不同之公司。王協源向「杭泰實
      業有限公司」負責人王源借用該公司棄置不用之鐵籃裝
      置貨品，與原告杭泰興實業有限公司無涉。況原告自承本
      院98年度訴字第776號事件履勘現場時並無此物品，益證
      被告確租用系爭土地興建建物使用，非原告所稱「已無人
      使用多時」。另如附圖編號Ｂ部份原為王世民租用，王世
      民逝世後，其繼承人委託被告王協源處理生產苦瓜茶，現
      場並有機器，目前仍租用中。而編號Ｇ部份，本院現場履
      勘時，鄰居順盛企業負責人亦證稱確有租賃關係，此部份
      仍由王協源租用中。原告法定代理人係於97年7月27日方
      取得原告公司之股權變更為負責人，97年7月26日以前原
      告公司之事務，其從未參與並不知情，可見原告一再陳稱
      被告借用之目的已完成云云，顯與事實不符，被告使用建
      物，係繳納土地稅及房屋稅之不定期租賃關係，原告主張
      其已經終止借用關係，殊不足採。
（二）被告林瓊鈴、王聖鑫、王茜政、王政皓抗辯稱：王世民於
      84年間向原告租地興建建物，以繳納土地稅及房屋稅為使
      用土地之代價。現建物仍有堆置物品，非原告所稱空無一
      物，宛如廢墟。原告主張借貸之目的使用完畢時返還，係
      與事實不符。
四、兩造不爭執事項：
１、系爭土地係登記為原告所有，原告變更公司名稱前為王義興
    導索工業有限公司，歷任登記負責人王彬生、王洪雪桃即訴
    外人王源，與被告王協源、王世賢及被告林瓊鈴、王聖鑫
    、王茜玫、王政皓之被繼承人王世民等兄弟之父、母，股東
    曾含被告王協源等部分兄弟。嗣更名為原告，股東即負責人
    即僅王源一人。
２、原告登記所有之建物經改建係如附圖編號Ｍ部分之建物。又
    被告王協源於64年間於系爭土地建造如附圖編號Ｇ及Ｌ部分
    之建物使用。被告王世賢於84年間於系爭土地建造如附圖編
    號Ｊ部分使用。被告林瓊鈴、王聖鑫、王茜玫、王政皓之被
    繼承人王世民於84年間於系爭土地建造如附圖編號Ｂ部分建
    物使用。且前揭建物均登記原告為房屋稅之納稅義務人。
３、原告訴由本院98年度訴字第776號遷讓房屋事件，係判決王
    源應將系爭土地如附圖編號Ｍ部分之建物騰空，遷讓返還
    原告。王源上訴後，於臺灣高等法院臺中分院99年度上易
    字第463號事件審理中，係於100年2月16日撤回上訴而前述
    判決確定。又原告於該事件，曾請求追加被告王協源、王世
    賢及王世民為被告，經裁定駁回。
五、得心證之理由：
１、兩造不爭執事項，有相符之土地、建物登記謄本、地籍圖謄
    本、房屋稅籍證明書、現況相片、附圖影本等在卷可稽，本
    院亦調閱前述98年度訴字第776號遷讓房屋事件全審案卷，
    並履勘現場核係相合，自可信為真正。
２、原告主張被告應拆遷建物、返還土地部分，被告否認，並抗
    辯如上，意指本件為本院98年度訴字第776號請求遷讓房屋
    事件判決之效力所及，有爭點效，且兩造係租地建屋關係，
    被告仍有權且實際使用中等語。經查，本院98年度訴字第77
    6號請求遷讓房屋事件，被告非當事人，於程序上亦無就相
    關部分為辯論之情事，該判決效力自無及於被告等人之理。
    況所謂爭點效，係指法院於確定判決理由中，就訴訟標的以
    外當事人所主張之重要爭點，本於當事人辯論之結果已為判
    斷時，除有顯然違背法令，或當事人已提出新訴訟資料足以
    推翻原判斷之情形外，於同一當事人就與該重要爭點有關所
    提起之他訴訟，不得再為相反之主張，法院亦不得作相反之
    判斷，以符民事訴訟法上之誠信原則而言。是爭點效之適用
    ，必須前後兩訴訟當事人同一，且前案就重要爭點之判斷非
    顯然違背法令，及當事人未提出新訴訟資料足以推翻原判斷
    等情形始足當之，最高法院99年台上字第781號判決要旨可
    加參照。從而，原告既依本院98年度訴字第776號請求遷讓
    房屋事件之判決理由所認定如附圖建物除編號Ｍ外，係被告
    等人自建為基礎，於本件主張被告應各拆除建物，亦不背於
    該判決理由，本無爭點效之問題，故被告抗辯本件為本院98
    年度訴字第776號請求遷讓房屋事件判決之效力所及，有爭
    點效部分，自不足採取。
３、承上，本院衡諸原告公司如上述不爭執事項１之歷往，足認
    原告本係王彬生之家族公司，樹大分枝，被告王協源兄弟各
    創其業，使用原告之土地各建廠房、建物使用，建物亦均登
    記原告為納稅義務人，縱認依使用範圍支付房屋稅、土地稅
    ，就房屋稅部分，本屬房屋所有權人應納之稅金，則僅憑土
    地稅之金額言，實無足論為租地建屋之對價租金，從而被告
    主張如附圖除編號Ｍ外之建物與系爭土地係租地建屋之租賃
    關係，自不足採取，而委應論屬原告主張之使用借貸法律關
    係為公平，且不違社會之通念。又本院於100年9月6日偕同
    兩造履勘現場係見聞：如附圖編號Ｌ部分南側空間閒置，其
    內置物櫃若非無物，即係陳舊、布塵之物；北側空間所放者
    亦均為陳舊物品。如附圖編號Ｊ部分一樓空間所放鐵籃內置
    放生鏽、積灰之鐵件；二樓空無一物，灰塵滿地。如附圖編
    號Ｂ一樓部分空間置放一些紙箱與數台外表生鏽、散佈蜘蛛
    網、灰塵之機器；二樓空間僅有破舊佈滿蛛網、灰塵之家俱
    ，空間內亦係積塵。如附圖編號Ｇ一樓有辦公桌椅；二、三
    樓出租予隔壁之順盛企業10餘年，每月收取租金等情狀，並
    命原告攝相附卷可憑。堪認原告主張，縱兩造前述之借貸關
    係未定有期限，惟自訂約後迄今亦已經過相當時期，被告建
    物殆均閒置，或出租他人，可推認借用人已使用完畢，容加
    採取。況本院審酌原告公司股權已係更易外姓所有，不復為
    被告之家族產業，更增原告主張之合理性。從而原告依民法
    第470條第1項後段：「借用人……；未定期限者，應於依借
    貸之目的使用完畢時返還之。但經過相當時期，可推定借用
    人已使用完畢者，貸與人亦得為返還之請求。」，請求被告
    應各拆除如附圖之建物及返還土地係合法有據。
綜上，原告之請求係有理由，本院應予准許。
六、兩造均陳明願供擔保，請准宣告假執行、免假執行，均與法
    相合，本院各酌定相當數額宣告如主文所示。
七、本件為判決之事證已臻明確，兩造其餘攻擊防禦方法，核不
    影響判決結果，爰不贅論，併此敘明。
結論：原告之訴有理由，並依民事訴訟法第78條、第85條第1項
、第390條第2項、第392條第2項，判決如主文。
中    華    民    國  100    年    11   月    3    日
                  民事第三庭    法  官  洪榮謙
以上正本係照原本作成。
如對判決上訴，應於判決送達後20日內向本院提出上訴狀。如委
任律師提起上訴者，應一併繳納上訴審裁判費。
中    華    民    國  100    年    11   月    3    日
                                書記官  蔡亦鈞